【裁判字號】    98,上易,431
【裁判日期】    981020
【裁判案由】    返還借款
【裁判全文】
臺灣高等法院民事判決                 98年度上易字第431號
上  訴  人  乙○○
被上訴人    甲○○
訴訟代理人  賴伊信律師
上列當事人間因返還借款事件，上訴人對於中華民國98年3月31
日臺灣臺北地方法院97年度訴字第5200號第一審判決提起上訴，
本院於98年10月6日言詞辯論終結，判決如下：
    主  文
原判決關於駁回上訴人後開第二項之訴部分及訴訟費用之裁判廢
棄。
被上訴人應給付上訴人新台幣壹佰零玖萬陸仟壹佰壹拾元及自民
國九十七年六月二十七日起至清償日止，按年息百分之五計算之
利息。
其餘上訴駁回。
第一、二審訴訟費用由被上訴人負擔十分之七，餘由上訴人負擔
。
    事實及理由
一、上訴人起訴主張：被上訴人於民國（下同）81年間為其父籌
    措資金，先後向上訴人借款新臺幣（下同）300萬元，上訴
    人遂將該筆借款匯入被上訴人指定之訴外人潘弘達帳戶內，
    被上訴人則於收受借款時交付面額為300萬元支票1紙，其後
    於81年12月25日再簽發同面額本票換回前揭支票，嗣再簽發
    6紙本票換回上開本票。嗣被上訴人曾多次匯款至上訴人之
    妻呂碧珠設於華南商業銀行臺東分行帳戶，其中3紙本票金
    額共計150萬元已獲清償，現仍有如原判決附表所示本票3紙
    ，面額共計150萬元（下稱系爭本票），已屆清償期，經提
    示竟未獲付款。被上訴人雖曾就系爭本票提起確認本票債權
    不存在之訴，經臺灣雲林地方法院95年度虎簡字第241號民
    事案件審理後，判決被上訴人敗訴確定在案，依該判決意旨
    ，被上訴人既有委託潘弘達向上訴人借款，又簽發同額支票
    及多次換票後簽發系爭本票予上訴人，足見兩造間確實有消
    費借貸原因關係存在等語，為此爰依消費借貸之法律關係，
    起訴請求被上訴人應給付上訴人150萬元，及其中60萬元自
    92 年6月30日起，暨其中60萬元自92年12月31日起，以及其
    中30萬元自93年6月30日起，均至清償日止，按週年利率5%
    計息等情。原審為上訴人全部敗訴之判決，上訴人不服，提
    起上訴，並於本院聲明：(一)原判決廢棄；(二)被上訴人應給付
    上訴人150萬元，及其中60萬元自92年6月30日起，暨其中60
    萬元自92年12月31日起，以及其中30萬元自93年6月30日起
    ，均至清償日止，按週年利率5%計息；(三)第一、二審訴訟費
    用由被上訴人負擔。
二、被上訴人則以：被上訴人並未向上訴人借款，其所提系爭本
    票係為潘弘達借款之擔保，上訴人與潘弘達間之金錢往來與
    被上訴人無涉，被上訴人雖多次匯款給上訴人之妻，僅為保
    全票據信用，實際上與上訴人間並無任何借貸關係存在；且
    上訴人所稱臺灣雲林地方法院95年度虎簡字第241號民事判
    決於理由中所為之判斷，無從援引爭點效以為論據等語，資
    為抗辯，並於本院答辯聲明：(一)上訴駁回；(二)第一、二審訴
    訟費用由上訴人負擔。
三、兩造不爭之事實：
    (一)系爭300萬元係由上訴人匯入潘弘達之帳戶。
    (二)被上訴人於94年5月6日匯款10萬元、94年7月4日匯款2萬
      元、94年8月4日匯款1萬元、94年9月13日匯款1萬元、94
      年10月6日匯款1萬元至上訴人之妻呂碧珠於華南商業銀行
      臺東分行帳戶。
四、兩造爭執要旨：本件兩造爭執要旨乃在於台灣雲林地方法院
    95年虎簡字第241號民事確定判決認定之理由，於本件有無
    爭點效之適用，亦即該案認定兩造間有消費借貸之關係，本
    件即應受其拘束？本院認本件應有「爭點效」之適用，茲分
    述之：
    (一)按學說上所謂之「爭點效」，係指法院於確定判決理由中
      ，對訴訟標的以外當事人所主張或抗辯之重要爭點，本於
      兩造辯論之結果所為之判斷結果，除有顯然違背法令，或
      當事人提出新訴訟資料足以推翻原判斷之情形外，於同一
      當事人間，就與該重要爭點有關於他訴訟，不得再為相反
      之主張，法院亦不得作相異之判斷而言，其乃源於訴訟上
      之誠信原則及當事人公平之訴訟法理而來。是「爭點效」
      之適用，除理由之判斷具備「於同一當事人間」、「非顯
      然違背法令」及「當事人未提出新訴訟資料足以推翻原判
      斷」等條件外，必須該重要爭點，在前訴訟程序已列為足
      以影響判決結果之主要爭點，經兩造各為充分之舉證，一
      如訴訟標的極盡其攻擊、防禦之能事，並使當事人適當而
      完全之辯論，由法院為實質上之審理判斷，前後兩訴之標
      的利益大致相同者，始應由當事人就該事實之最終判斷，
      對與該重要爭點有關之他訴訟負結果責任，以符民事訴訟
      上之誠信原則。（最高法院96年台上字第307號判決要旨
      參照）。
    (二)查被上訴人於台灣雲林地方法院95年度虎簡字第241號（
      下稱前案）對上訴人提起訴訟，請求確認該院95年度票字
      第851號民事裁定中，對上訴人於90年8月10日所簽發之票
      據號碼117847、117848、117849號，面額各為60萬元、60
      萬元、30萬元，到期日分別為92年6月30日、92年12月31
      日、93年6月30日之3張本票及其利息債權均不存在之訴訟
      ，其請求之票據金額即為本件消費借貸之金額，前案判決
      指出：「(一)按本票固為無因證券，票據債務人不得以自己
      與發票人或執票人前手間所存在之抗辯事由，對抗執票人
      ，然發票人非不得以自己與執票人間所存之抗辯事由對抗
      執票人，此觀票據法第13條上段之反面解釋自明，而發票
      人一旦提出其基礎原因關係不存在之對人抗辯，執票人自
      應就該基礎原因關係存在之積極事實，負舉證責任，最高
      法院81年度臺上字第879號著有判決可資參照。查系爭本
      票確係原告（即本件之被上訴人，以下均同）本人親自簽
      發，此為原告所不爭執，原告為發票人、被告（即本件之
      上訴人，以下均同）為執票人，二人間為系爭本票之直接
      前後手關係，原告既否認其與被告間之借款關係存在，依
      上揭判決意旨，被告當就兩造間有借款之積極事實負舉證
      責任，至為明確。(二)次按支票雖屬無因證券，然非不能作
      為金錢借貸契約之憑證，而金錢借貸契約，固屬要物契約
      ，因金錢之交付而生效力，惟其交付之方式如何，則非所
      問，並不以親自交付為必要，倘貸與人確已將該借貸之金
      錢送交與借貸人，雖係經由第三人為之，亦難認其消費借
      貸契約尚未成立，最高法院85年度臺上字第1697號復著有
      判決可參。經查：系爭300萬元借款係匯予訴外人「潘弘
      達」之人，而非未直接匯入原告帳戶內，此為兩造所不爭
      執。而原告既已於81 年借款之初親自簽發同額之支票予
      被告，該300萬元借款雖非直接匯入原告帳戶內，衡諸常
      情，原告如未委託訴外人「潘弘達」向被告借款300萬元
      ，何以要簽發同額之支票予被告，由此可知原告確實有委
      託訴外人「潘弘達」向被告借款之事實，足堪認定。(三)再
      者，該面額300萬元之支票屆期後，原告再簽發同額本票
      換回，之後再簽發6張本票換回同面額300萬元之本票，其
      中3張為90年8月10日所簽發之系爭本票，其多次簽發支票
      及本票之行為，均為原告親自為之，此亦為原告所不爭。
      該多次親自簽發票據行為，期間自借款之81年起至系爭本
      票簽發之90年間，已歷時甚久，如非有借款之事實存在，
      原告既身為法律工作之公務員，焉有僅怕跳票及訴訟纏身
      而甘願多次親自簽發票據予被告，原告此舉顯與常理不符
      ，甚難採為其有利之認定。至於訴外人「潘弘達」是否確
      實將該300萬元之借款交予原告，此乃原告與訴外人「潘
      弘達」間之關係，殊不足以原告有無收到該筆借款，而認
      定兩造間是否有借款關係存在，準此，原告既有委託訴外
      人「潘弘達」向被告借款，又簽發同額之支票，及多換票
      而簽發系爭3張本票予被告，揆諸上開判決意旨，系爭本
      票確實有兩造間之消費借貸原因關係存在，堪認明確。(四)
      又按消費借貸契約雖為要物契約，惟借用人向貸與人借用
      款項，經出具借用證書交貸與人收執，如依該借用證書表
      明之事項足以推知貸與人已交付借用物者，即應認其就交
      付借用物之事實，已盡舉證責任，最高法院69年度臺上字
      第3868號亦著有判決可佐。本件關於被告提出之華南商業
      銀行臺東分行存款簿之相關資料顯示，原告曾於94年5月6
      日匯款10 萬元、94年7月4日匯款2萬元、94年8月4日匯款
      1萬元、94年9月13日匯款1萬元、94年10月6日匯款1萬元
      至被告太太呂碧珠之華南商業銀行臺東分行帳戶內等事實
      ，此亦為原告所不爭執。該多次10萬、2萬、1萬不等之匯
      款事實，雖非直接證明兩造間有借款關係存在，然依原告
      多次之簽發支票、本票行為，及多次匯款至被告太太帳戶
      內之事實，依上開實務見解，足以推知被告就兩造間之消
      費借貸關係，已盡其舉證責任。準此，系爭本票之原因關
      係確為兩造間之消費借貸，原告當負其發票人責任，灼然
      甚明。(五)從而，原告主張系爭本票3紙並無消費借貸之原
      因關係存在，兩造為直接前後手關係，得執此為抗辯事由
      ，而提起確認系爭本票債權不存在之訴，並請求確認被告
      就本院以95年度票字第851號民事裁定中，對原告於90年8
      月10日所簽發，票據號碼分別為117847、117848、117849
      號、面額各為60萬元、60萬元、30萬元、到期日分別為92
      年6月30 日、92年12月31日、93年6月30日之3張本票及其
      利息債權均不存在，為無理由，不應准許，應予駁回。」
      總之，本件被上訴人以系爭本票3紙並無消費借貸之原因
      關係存在，前案判決其敗訴。換言之，已認定系爭本票3
      紙有消費借貸之原因關係存在，上訴人因本票罹於時效，
      再依消費借貸之法律關係提起本件訴訟，兩案為同一當事
      人；前案判決並無顯然違背法令之情形；被上訴人雖抗辯
      81年上訴人將款項交予潘泓達時，潘泓達將盜開被上訴人
      支票交與上訴人，嗣支票退票始知上訴人其人；前揭支票
      退票後，被上訴人在潘泓達表示願償還借款後，始簽發本
      票（第二次同面額之300萬元本票）；其後潘泓達曾於81
      年至94年間共匯入250,000元，清償300萬元部分款項云云
      ，經查潘泓達如何盜開支票，被上訴人並未舉證以實其說
      ，且潘泓達若真盜開其支票，何以未提出告訴；潘泓達表
      示願償還借款，若借款與被上訴人無關，被上訴人又何必
      簽發同面額300萬元本票；又潘泓達雖共匯入250,000元存
      入上訴人配偶呂碧珠戶內，此項匯款並不足以證明係其償
      還上開300萬元借款，矧被上訴人本身亦匯款15萬元入呂
      碧珠帳戶（見不爭事實(三)），同樣匯款，何以認潘泓達即
      為償還借款，而被上訴人本身則非償還借款，上開抗辯純
      係卸責之詞，不足採信。故被上訴人亦未提出新訴訟資料
      足以推翻原判斷；且前案已就足以影響判決結果之主要爭
      點，經兩造充分之舉證，兩造極盡攻擊防禦之能事，並使
      當事人為完全之辯論，前後兩訴之標的利益相同，因此本
      件有爭點效之適用，即被上訴人與上訴人間有借貸關係存
      在，堪信為真實。
    (三)本件被上訴人已清償403,890元，為兩造所不爭，則本件
      借款之金額只剩1,096,110元。
五、綜上所述，本件兩造間之消費借貸關係成立。又按「借用人
    應於約定期限內，返還與借用物種類、品質、數量、相同之
    物，未定返還期限者，借用人得隨時返還，貸與人亦得定一
    個月以上之相當期間，催告返還。」「給付無確定期限者，
    債務人於債權人得請求給付時，經其催告，而未為給付，自
    受催告時起，負遲延責任。其經債權人起訴而送達訴狀，與
    催告有同一效力。」民法第478條、第229條第2項分別定有
    明文，則上訴人請求判命被上訴人給付1,096,110元及自民
    國97年6月27日起（支付命令送達一個月之翌日）至清償日
    止按年息百分之五計算之利息，為無不當，應予准許，原審
    失察遽予駁回上訴人此部分之訴不無可議，難以維持，上訴
    論旨，執以前詞，指摘原判決此部分不當，聲明廢棄改判，
    為有理由，爰將原判決此部分廢棄改判如主文第2項所示。
    至於逾上開金額部分，上訴人之請求為無理由，（上訴人主
    張150萬元還錢的期限是本票開立的期限云云，然查上訴人
    依本票之請求已因時效消滅而改依消費借貸請求，而本票為
    無因證券，不能證明原因關係，被上訴人否認有借貸關係及
    借貸期限，就借貸期限部分，上訴人並未舉證以實其說，自
    不能以本票之到期日視為還錢之期限，附此敘明），應予駁
    回，原審判決上訴人此部分敗訴，核無不合，上訴論旨，仍
    執陳詞，指摘原判決此部分不當，聲明廢棄改判，為無理由
    ，應予駁回此部分之上訴。
六、本件事證已臻明確，其餘爭點、兩造之主張、攻擊防禦方法
    ，經核均與判決結果不生影響，爰不一一斟酌論述，附此敘
    明。
七、據上論結，本件上訴為一部有理由，一部無理由，依民事訴
    訟法第449條第1項、第450條、第79條，判決如主文。
中    華    民    國    98    年    10    月    20    日
                  民事第15庭
                      審判長法  官  林恩山
                            法  官  黃國忠
                            法  官  郭松濤
正本係照原本作成。
不得上訴。
中    華    民    國    98    年    10    月    20    日
                            書記官  方素珍

司法院資訊處製作；財團法人民間司法改革基金會備份。
